ACORDAO-COMPLETO-2331559

ACÓRDÃO 2257/2019 ATA 6/2019 - PRIMEIRA CÂMARA

VISTOS, relatados e discutidos estes autos em que se apreciam embargos de declaração opostos por Tomás de Aquino Pereira Neto em face do Acórdão 8994/2018-TCU-Primeira Câmara, por meio do qual o Tribunal negou provimento ao recurso de reconsideração interposto contra o Acórdão 7507/2017-TCU-Primeira Câmara, que julgou irregulares as contas dos responsáveis, condenando-os ao ressarcimento do débito e aplicando-lhes multa;
ACORDAM os Ministros do Tribunal de Contas da União, reunidos em Sessão da Primeira Câmara, diante das razões expostas pelo Relator, em:
9.1. com fundamento nos arts. 32, inciso II, e 34 da Lei 8.443/1992, conhecer e rejeitar os presentes embargos de declaração, mantendo-se inalterado o Acórdão 8994/2018-TCU-Primeira Câmara;
9.2. dar ciência deste acórdão ao embargante.

Embargos de declaração opostos contra acórdão  da Primeira Câmara, por meio do qual o Tribunal negou provimento ao recurso de reconsideração interposto contra decisão que julgou irregulares as contas dos responsáveis, condenando-os ao ressarcimento do débito e aplicando-lhes multa.

Primeira Câmara

Município de Epitaciolândia - AC.

3. Recorrente: Tomás de Aquino Pereira Neto (XXX.638.352-XX).

13.1. Ministros presentes: Walton Alencar Rodrigues (Presidente), Benjamin Zymler, Bruno Dantas (Relator) e Vital do Rêgo.
13.2. Ministros-Substitutos presentes: Augusto Sherman Cavalcanti e Weder de Oliveira.

JOSÉ RONALDO PESSOA PEREIRA

BRUNO DANTAS

Ministro Bruno Dantas.

Trata-se de embargos de declaração opostos por Tomás de Aquino Pereira Neto (peça 92) em face do Acórdão 8994/2018-TCU-Primeira Câmara, por meio do qual o Tribunal negou provimento ao recurso de reconsideração interposto contra o Acórdão 7507/2017-TCU-Primeira Câmara, que julgou irregulares as contas dos responsáveis, condenando-os ao ressarcimento do débito e aplicando-lhes multa. 
2.	A responsabilização do ora embargante decorreu da desconsideração da personalidade jurídica de Elo Engenharia, por meio do Acórdão 4156/2016-TCU-Primeira Câmara, em razão da participação da citada empresa em fraude na execução das obras e abuso de direito.
3.	Nesta oportunidade, Tomás de Aquino Pereira Neto alega que a deliberação recorrida estaria eivada de omissões e contradições, com base nos seguintes argumentos:
"a) Dos pontos contraditórios 
No item 11.6 (fl. 6) do Relatório, consta: 
'Além disso, veículo do Incra e um caminhão alugado pelo Denacre eram utilizados para transportar material e servidores do órgão estadual.' 
Ocorre que é ponto incontroverso que não houve o fornecimento de qualquer material por parte do órgão estadual para asfaltamento da Rua Bahia, uma vez que o próprio afirmou que não houve envio de massa asfáltica para a pavimentação. 
De fato, o órgão esclareceu que disponibilizou apenas equipes e equipamentos, e que os insumos ficariam a cargo do Município (fl. 1, peça 36) . 
Ressalte-se que as declarações feitas pelo DERACRE gozam de presunção de verdade, visto que têm fé pública, a qual não pode ser negada por este Tribunal. Mesmo sendo relativa a presunção, não há nos autos prova capaz de infirmá-la. 
Outrossim, no mesmo item, afirma-se que 'veículos do Denacre realizavam os serviços de imprimação e lançamento de concreto na rua Bahia'.
Tal afirmação é contraditória, e revela a ausência de conhecimento técnico por parte dos fiscais da CGU, uma vez que seria impossível realizar os serviços de imprimação e de lançamento de CBUQ na mesma ocasião. Nesse sentido: 
'A imprimação asfáltica impermeabilizante consiste na aplicação de uma fina película de material betuminoso sobre uma superfície granular concluída de uma das camadas do pavimento - como a base ou a sub-base, por exemplo. Seu objetivo é aumentar a coesão da superfície imprimada graças à penetração do material betuminoso utilizado. Como o próprio nome da técnica indica, também tem como objetivo impermeabilizar a camada inferior e aumentar a aderência com a camada superior 
[...] 
Após a aplicação, o material asfáltico deve permanecer em repouso até que se verifiquem as condições ideais de penetração e cura, de acordo com a natureza e tipo do material asfáltico empregado. A imprimação não deve ser submetida à ação direta das cargas e da abrasão do trânsito.'
Após a imprimação, é necessário que se aguarde o período de cura do solvente, o qual pode variar de 48 a 72 horas, sendo inviável o lançamento de concreto logo em seguida: 
'Após a aplicação, o material asfáltico deve permanecer em repouso até que se verifiquem as condições ideais de penetração e cura, de acordo com a natureza e tipo do material asfáltico empregado.'
Afirma ainda o relatório, que as notas fiscais colacionadas não seriam aptas a comprovar a compra de insumos, especialmente porque a empresa tinha outra obra no Município na época: 
'11.15. A alegação de que os recursos foram gastos fundamentalmente com a compra de insumos também não lhes socorre. Verifica-se que as notas fiscais de aquisição de materiais apresentadas não são elementos aptos a confirmar a compra de insumos estritamente para o convênio em análise, ante seu caráter eminentemente genérico (peça 34, p. 26-27, 29-30; peça 35, p. 4) . Soma-se a isso o fato de que havia outra obra no município sob a responsabilidade da empresa, conforme verificado pela CGU. Diante da impossibilidade de se estabelecer claramente o nexo causal entre as citadas compras e sua utilização na obra questionada, não há como acolher as alegações.'
Não obstante o consignado no relatório da CGU, não havia qualquer outro contrato público de pavimentação com a Elo Engenharia e não há nos autos qualquer evidência de que a empresa tinha outra obra na cidade na época. Pelo contrário, a obra na rua Bahia era a única obra de pavimentação que a empresa detinha naquele momento. 
Destaque-se que os obreiros que foram trabalhar em Epitaciolândia eram de Rio Branco, e não conheciam bem a cidade, sendo desarrazoado exigir que eles soubessem especificar os nomes das ruas em que trabalharam naquela cidade. Outrossim, no próprio orçamento descritivo/memória de cálculo, fornecido pela Prefeitura, verifica-se que os trechos da rua Bahia são identificados pelos nomes das Ruas adjacentes, por exemplo: 
Lado esquerdo, Av. Internacional/Rua Walter Fernandes; 
Lado esquerdo, rua Walter Fernandes/Rua Venezuela; 
Lado esquerdo, rua Venezuela/Rua São Paulo;
 [...] 
Lado direito, Av. Internacional/Rua Tancredo Neves; 
Lado direito, Rua Minas Gerais/Rua 7 de Setembro; 
Lado direito, Rua Serafim Caruso/ Rua São Pedro; 
Lado direito, Rua Amapá/Rua Tancredo Neves. 
 (Descrição completa, nas fls. 60/61, peça 36) .
Além disso, pelo menos uma das notas juntadas aos autos, especifica que o material foi utilizado para usinagem de asfalto de Brasiléia para Epitaciolândia. Neste ponto, repita-se o já exposto no Recurso de Reconsideração: 
'No que cerne ao depósito em favor da Transprete, a nota de fls. 27 (peça 34) e 4/11 (peça 35) comprova que o pagamento de R$ 39.300,00 (trinta e nove mil e trezentos reais) para a loja foi destinado à compra de brita e pó de brita a ser utilizado para a usinagem do cimento asfáltico de petróleo. O valor depositado a mais, qual seja a quantia de R$ 1.700 (mil e setecentos reais) , corresponde ao preço do envio de produtos em carretas de Epitaciolândia/AC para Brasiléia/AC, onde se localiza a Usina de para fabricação do material, e de volta para Epitaciolândia/AC, onde foi utilizado. 
Deve-se destacar que na nota emitida pela Transprete está consignado claramente que a entrega do produto adquirido foi feita em Epitaciolândia.
Observe-se que, assim como o CAP e o pó de brita adquiridos foram entregues em Epitaciolândia exatamente no período de pavimentação da Rua Bahia (de 6 a 9 de setembro de 2011) , que segundo os próprios fiscais da CGU foi concluída após o dia 23 de setembro de 2011, como demonstram os comprovantes de requisição de material e nota fiscal trazidos aos autos (fls. 3/14, peça 35) . Note-se, ainda, que mencionadas requisições dizem, especificamente, que o material enviado se destina à 'usina de asfalto de Brasiléia para Epitaciolândia'.'
Além disso, ao exigir que a empresa trouxesse nas notas a especificação do local onde foi usado o material, este Tribunal exige uma prova impossível de ser produzida, uma vez que as notas são emitidas pelos vendedores e não pela empresa. 
Ora, desafia a lógica que a Elo Engenharia, que não detinha qualquer outra obra de pavimentação na época, compraria toneladas de material asfáltico para não utilizá-lo. 
Por fim, observa-se que o relatório utiliza a ausência de ART da obra, junto ao CREA, como evidência da não execução do convênio. 
A ausência de ART foi, realmente, uma irregularidade administrativa, uma vez que a Súmula 260 do TCU determina sua exigência por parte do gestor. No entanto, na época, esse documento não costumava ser exigido pela Prefeitura e não constava no orçamento licitado, tampouco no apresentado pela empresa e posteriormente aprovado.
Apesar de ser, como dito, uma irregularidade, não se vislumbra como a ausência de anotação de responsabilidade - que se destina a identificar a responsabilidade técnica pelas obras ou serviços prestados por profissionais ou empresas e a cadastro de acervo técnico do profissional no Conselho de Classe - seria apta a demonstrar a não realização da obra. 
Nesse ponto, determina a LINDB, aplicável a todos os processos em trâmite no Brasil, mesmo os de caráter administrativo: 
'Art. 22. Na interpretação de normas sobre gestão pública, serão considerados os obstáculos e as dificuldades reais do gestor e as exigências das políticas públicas a seu cargo, sem prejuízo dos direitos dos administrados.
§ 1º Em decisão sobre regularidade de conduta ou validade de ato, contrato, ajuste, processo ou norma administrativa, serão consideradas as circunstâncias práticas que houverem imposto, limitado ou condicionado a ação do agente.' 
A praxe na Prefeitura, na época, por motivos alheios ao conhecimento do embargante, era que não se exigisse a ART. Sendo assim, não pode ser utilizada sua ausência como "evidência" da não realização da obra, não obstante a irregularidade administrativa.
b) Das omissões 
Um dos argumentos trazidos no recurso para a reforma da Decisão previamente exarada por este Tribunal é o de que não há, nos autos, qualquer evidência de que as demais fases da obra, quais sejam, a terraplanagem (1ª medição) e a drenagem (3ª medição) teriam sido realizadas pelo governo estadual ou qualquer ente diverso da Elo Engenharia. 
Com efeito, todo colacionado aos autos se refere à pavimentação asfáltica, sem referência aos demais serviços necessários, já expostos nas razões recursais. Nesse sentido, o voto afirma: 
'Por fim, no que concerne ao momento de atuação do DERACRE na obra conveniada, transcrevo trecho o relatório de fiscalização da CGU (peça 35, p. 30) - já destacado na decisão recorrida - que evidencia a atuação do órgão estadual na execução de todo o serviço de pavimentação asfáltica da Rua Bahia: 
' (...) [Em 23/9/2011] foi constatada a presença de servidores e veículos do Departamento Estadual de Estrada de Rodagem, Hidrovias e Infraestrutura do Acre (DERACRE) - empresa do Governo Estadual do Acre -, a executar a imprimação e o lançamento de concreto betuminoso usinado a quente na Rua Bahia. Além dos veículos do DERACRE, também havia um veículo do INCRA e um caminhão alugado utilizado para transportar piche e servidores do DERACRE. Questionados, os servidores do DERACRE informaram que eles é que haviam executado todo o serviço de pavimentação asfáltica da Rua Bahia. O proprietário do veículo de placa NCKL 3103 (...) informou que seu caminhão estava alugado ao DERACRE, e não a empresa licitante vencedora'.'
Vê-se que, embora o voto afirme que o relatório da CGU evidencia a atuação do DERACRE em toda obra, é evidente que o relatório apenas faz referência à uma pequena parte da empreitada, qual seja: o lançamento de concreto betuminoso. 
Não há qualquer referência à movimentação de solo, confecção de base e sub-base, terraplanagem, drenagem e demais serviços previstos no orçamento descritivo (fl. 33, peça 34) . 
Assim, é omisso o Acórdão em apontar quais evidencias levaram a conclusão de que a empresa não executou tais partes da obra. 
Ora, o DERACRE informou que este não realizou qualquer serviço adicional no local. Como se pode afirmar provado que o órgão executou a totalidade da obra, se o próprio é categórico em dizer que forneceu apenas máquinas e seus operadores? (fl. 1, peça 36) .
Diante da evidente realização da totalidade da 1ª e da 3ª parte da obra por parte da empresa, bem como considerando que não houve disponibilização de material nenhum pelo DERACRE (fl. 1, peça 36) e que a compra dos insumos foi comprovada pela empresa, é mister que este Tribunal leve em conta, para eventual ressarcimento, o efetivo prejuízo eventualmente sofrido pelo erário. 
Determinar a devolução integral do numerário pago configura enriquecimento sem causa da União, em detrimento do requerido. 
Se o DERACRE confirmou que apenas foi disponibilizada a máquina vibroacabadora com o respectivo operador para trabalho na cidade de Epitaciolândia, qualquer ressarcimento deve se limitar ao valor referente ao uso da referida máquina, e tal gradação deve ser realizada no acórdão, em obediência ao disposto na LINDB: 
'Art. 22. Na interpretação de normas sobre gestão pública, serão considerados os obstáculos e as dificuldades reais do gestor e as exigências das políticas públicas a seu cargo, sem prejuízo dos direitos dos administrados.
[...] 
§ 2º Na aplicação de sanções, serão consideradas a natureza e a gravidade da infração cometida, os danos que dela provierem para a administração pública, as circunstâncias agravantes ou atenuantes e os antecedentes do agente.' 
Requer-se assim, que Vossa Excelência, supra a omissão apontada, para declarar qual foi o efetivo prejuízo da União em vista do uso da vibroacabadora do DERACRE (conforme demonstrado na fl. 25, peça 33, ou conforme preços a serem determinados por este Tribunal) , e limite a este valor a quantia a ser eventualmente devolvida aos cofres públicos, assim como leve em conta a boa-fé e os atenuantes da conduta do requerido na fixação da multa aplicada."
4.	Diante da pretensa relevância das questões aduzidas, o embargante finaliza o expediente requerendo que os presentes embargos sejam conhecidos e providos, com efeitos infringentes, para:
"a) Suprir as contradições e omissões apontadas; 
b) Reconhecer, consequentemente, que o convênio foi cumprido regularmente, apesar do uso da máquina do DERACRE, uma vez que a totalidade dos recursos disponibilizados foi, de fato, empregado na conclusão da obra de pavimentação da rua Bahia; 
c) Subsidiariamente, caso considere que houve irregularidade na realização do convênio, limitar o valor a ser efetivamente ressarcido ao custo do aluguel da máquina vibroacabadora, bem como considerar o pequeno dano ao erário, a boa-fé e as atenuantes na conduta do requerido na gradação da multa aplicada."
	É o relatório.

Ana Maria Chalub de Aquino (4480/OAB-AC), representando Tomás de Aquino Pereira Neto.

Procurador Júlio Marcelo de Oliveira.

TOMADA DE CONTAS ESPECIAL. CONVÊNIO. EXECUÇÃO DE OBRAS DE PAVIMENTAÇÃO. FRAUDE NA EXECUÇÃO. DESCONSIDERAÇÃO DA PESSOA JURÍDICA. CONTAS IRREGULARES. DÉBITO. MULTA. RECURSO DE RECONSIDERAÇÃO CONHECIDO E NEGADO PROVIMENTO. EMBARGOS DE DECLARAÇÃO. AUSÊNCIA DE CONTRADIÇÃO, OBSCURIDADE OU OMISSÃO. CONHECIMENTO E REJEIÇÃO.

TOMADA DE CONTAS ESPECIAL (TCE)

Secretaria de Recursos (Serur); Secretaria do TCU no Estado do Acre (Sec-AC).

Trata-se de embargos de declaração opostos por Tomás de Aquino Pereira Neto em face do Acórdão 8994/2018-TCU-Primeira Câmara, por meio do qual o Tribunal negou provimento ao recurso de reconsideração interposto contra o Acórdão 7507/2017-TCU-Primeira Câmara, que julgou irregulares as contas dos responsáveis, condenando-os ao ressarcimento do débito e aplicando-lhes multa.
Nesta oportunidade, o embargante alega que a deliberação recorrida estaria eivada de omissões e contradições, conforme exposto no relatório precedente.
Satisfeitos os requisitos atinentes à espécie, os presentes embargos devem ser conhecidos, com fundamento nos arts. 32, inciso II, e 34 da Lei 8.443/1992.
Preliminarmente, acerca da natureza dos embargos declaratórios, julgo relevante transcrever o seguinte excerto do Acórdão 1218/2015-TCU-Plenário:
"Antes de tratar especificamente dos argumentos trazidos pelos embargantes, lembro que essa espécie recursal, cujo objetivo é sanar eventuais omissões, obscuridades ou contradições, não deve ser manejada para rediscussão de mérito, o que representa, na prática, a possibilidade de repetição de um mesmo recurso, ferindo os princípios da singularidade, da isonomia e da celeridade processual. Os embargos declaratórios devem ter como fundamentação a obscuridade (falta de clareza na redação do julgado) , contradição (existência de proposições inconciliáveis entre si) e omissão (falta de pronunciamento judicial sobre matéria que deveria ter sido apreciada pelo juiz) ."
Em reforço, pertinente destacar a natureza das contradições e omissões embargáveis, consoante elucidativa explanação contida no Acórdão 3339/2013-TCU-Primeira Câmara:
"A omissão para o acolhimento dos declaratórios é a que diz respeito à questão que deveria ter sido apreciada pelo colegiado mas não o foi. Não constitui omissão ou contradição a adoção de entendimento diverso do preferido pela parte, segundo seus próprios critérios de justiça e de acordo com sua particular interpretação das leis e da jurisprudência. Não há falar em omissão quando o acórdão analisa todas as questões submetidas a exame e as decide com base em teses jurídicas, jurisprudência, interpretação de leis e análise dos fatos que são diversos dos que os jurisdicionados entendem como mais adequados.
 (...) a contradição deve estar contida nos termos do decisum atacado, este compreendido no âmbito desta Corte como o conjunto: Relatório, Voto e Acórdão. Não cabe alegação de contradição entre o acórdão embargado e 'doutrina', 'jurisprudência' ou mesmo 'comando legal'. A alegação é pertinente em recurso de reconsideração ou pedido de reexame, no qual o comando atacado é contrastado com a jurisprudência, a doutrina e o ordenamento jurídico. Entretanto, é descabida em embargos de declaração, cuja única finalidade é esclarecer ou integrar a decisão embargada, excepcionalmente modificando-a."
Dito isso, não vislumbro as omissões e as contradições ventiladas. O embargante quer dar interpretação diversa ao conteúdo de documentos que já foram analisados em etapas anteriores deste processo. De ressaltar que, em diversas oportunidades que compareceu aos autos, não conseguiu comprovar o nexo de causalidade entre os pagamentos recebidos e o objeto conveniado.  
O embargante alude que o acórdão guerreado não teria se pronunciado acerca de outras etapas da obra e que este Tribunal teria sido omisso ao considerar apenas os serviços de pavimentação asfáltica. Vale repisar que omissão é a falta de pronunciamento sobre matéria que deveria ter sido apreciada, mas não foi. No caso, as irregularidades foram devidamente apuradas com evidências colhidas dos autos. Caberia ao responsável no processo fazer provas de que a empresa teria executado os demais serviços contratados, bem como demonstrar o necessário nexo causal entra receitas, despesas e serviços executados.
Em verdade, as presentes razões recursais já foram analisadas na deliberação recorrida e todas as questões foram decididas, não caracterizando contradição ou omissão o fato de não terem sido adotadas as teses e interpretações preferidas pelo embargante.
Na realidade, ficou claro que a maioria das ilações lançadas consistem em tentativa de rediscutir o mérito da matéria decidida por este Colegiado. Contudo, tal finalidade é incabível na espécie recursal eleita, a qual é via estreita destinada tão somente a integrar ou esclarecer a decisão impugnada. Se o embargante quer demonstrar seu inconformismo com o resultado do julgamento e reinstalar a discussão jurídica já apreciada pelo Tribunal, deverá fazê-lo pelas vias recursais adequadas, pois extrapola os limites dos embargos de declaração o rejulgamento da causa.
De tal modo que, inexistindo quaisquer contradições, obscuridades, omissões outros vícios a serem sanados na deliberação atacada, devem ser rejeitados os presentes embargos.
	Ante o exposto, voto por que o Tribunal adote o Acórdão que ora submeto à deliberação deste Colegiado.
TCU, Sala das Sessões Ministro Luciano Brandão Alves de Souza, em 12 de março de 2019.
Ministro BRUNO DANTAS 
Relator